臺灣高等法院高雄分院民事判決　九十一年度家上字第七六號
　　上　訴　人　乙○○
右當事人間離婚事件，上訴人對於中華民國九十一年四月三十日臺灣高雄地方法院九
十年婚字第一三五九號第一審判決提起上訴，本院判決如左：
      主      文
上訴駁回。
第二審訴訟費用由上訴人負擔。
      事實及理由
一、本件上訴人起訴主張：兩造於民國七十三年一月十二日結婚，現婚姻關係仍存續
    中。婚後兩造相處並不融洽，觀念及個性亦有相當差異，被上訴人對公婆並不敬
    重，亦不假辭色，過年期間與伊同返澎湖後亦不願與公婆團聚，公婆偶來高雄，
    被上訴人亦從不問候，兩造間之感情已逐漸疏離，被上訴人並於八十八年三月二
    十九日無故離家出走，至今音訊全無，顯已惡意遺棄伊並在繼續狀態中。又被上
    訴人以伊持有與女子合照之照片為由，向伊服務單位及長官投訴，致伊遭受懲戒
    ，且於兩造互控傷害之刑事訴訟中，經伊撤回告訴後，仍執意提出告訴，則兩造
    間顯有難以維持婚姻之重大事由，並應由被上訴人負較重之責任。爰依民法第一
    千零五十二條第一項第五款及第二項規定，求為准予離婚之判決。經原審駁回其
    請求後，提起上訴，並於本院聲明：(一)原判決廢棄。(二)准兩造離婚。(三)第一、二
    審訴訟費用由被上訴人負擔。
二、被上訴人則以：伊係因長期受上訴人逼迫且恐嚇要求離婚，並於八十八年三月二
    十九日凌晨遭上訴人毆打後，始離家暫與大哥同住，而上訴人在此期間均不聞不
    問，伊有不履行同居義務之正當理由，並非惡意遺棄；又伊並無對公婆有任何不
    敬重之情事，且上訴人隨身攜帶與其他女子合照之照片，而經伊探訪結果，亦確
    與該名女子交往甚密，上訴人受懲戒處分，係其個人之行為所致，則縱兩造間有
    難以維持婚姻之重大事由，亦係可歸責於上訴人，其訴請離婚，並無所據等語，
    資為抗辯。並於本院聲明：(一)上訴駁回。(二)第二審訴訟費用由上訴人負擔。
三、上訴人主張兩造於七十三年一月十二日結婚，被上訴人於八十八年三月二十九日
    離家至今未返回同住之事實，業據提出戶籍謄本為證，且為被上訴人所不爭執，
    則此部分事實，可堪認為真實。又上訴人係以「惡意遺棄」及「難以維持婚姻之
    重大事由」為據訴請離婚，被上訴人則否認其事，並抗辯應由上訴人負責等語。
四、關於惡意遺棄部分：
  (一)被上訴人固於八十八年三月二十九日離家至今未返回與上訴人同住，然抗辯係因
    平日即受上訴人之恐嚇及毆打而離家，就此事實並提出診斷證明書二份、原審八
    十八年度易字第五０二一號刑事判決，及公務員懲戒委員會八十九年度鑑字第九
    一三五號議決書各一份為證（見原審卷第四二～四四、五七、五八、六七、六八
    頁）。而依上開診斷證明書所示，被上訴人於八十八年三月二十九日就醫時，係
    受有胸挫傷併左第九肋骨骨折，且因而住院四天，上訴人亦不否認當日確有與被
    上訴人因被上訴人發現其與女子合照之照片而發生爭執，並推開被上訴人（見原
    審卷第一０二頁及刑事判決所載），則此項受傷係上訴人之傷害行為所致，應可
    認定。又證人呂桂慎於上開刑案偵查中證稱：「早上她（即被上訴人）上班打電
    話跟我說，八十七年十月二十日晚上在家裡要（上訴人）逼她離婚，如條件寫得
    太多，要讓她血流滿地，她會怕，說乙○○身上有槍（上訴人為刑事偵查員）」
    等語（見刑事偵查卷第三十二頁反面），證人呂桂雀亦證稱：「我也是在隔天接
    到甲○○打電話給我，並說乙○○要讓甲○○血流滿地」等語（見同偵查卷第三
    十三頁正面），參以上訴人自陳兩造間平日即有相處不睦之情形，則上訴人此項
    恐嚇行為，尚難認係被上訴人所憑空杜撰，況上訴人上開恐嚇及毆打情事，亦經
    刑事庭調查結果認定屬實，而判處有期徒刑四月確定，並經公務員懲戒委員會為
    記過一次之處分在案，除有上開刑事判決及議決書在卷可稽外，亦業經本院依職
    權調取該刑事全卷查明屬實，則被上訴人抗辯其係因受恐嚇及毆打不得已而離家
    ，即可採信。
  (二)上訴人雖又主張被上訴人離家已逾三年，顯無正當理由而不履行同居，即屬惡意
    遺棄等語，然被上訴人係因受上訴人之恐嚇及毆打而離家，業如前述，且上訴人
    於刑事案件審理中仍否認犯行，亦未表示悔改或請求被上訴人返家同住意思，甚
    且於原審表示沒有必要請求被上訴人返回同住等語（見原審卷第一０二頁），況
    兩造於八十八年三月二十九日之爭執，係因被上訴人發現上訴人持有與其他女子
    合照之照片所致，而上訴人就此情事並未能為合理之說明及解釋，以使被上訴人
    釋懷，反與被上訴人發生爭執，並進而推打被上訴人致其肋骨骨折，則被上訴人
    在遭受身體及精神上暴力侵害，而上訴人仍無悔意及改善意願之情況下，未能返
    回與上訴人同住，應可認有不能同居之正當理由，而不構成惡意遺棄。
  (三)依上所述，上訴人依民法第一千零五十二條第一項第五款惡意遺棄之規定請求離
    婚，即無理由，不應准許。
五、關於難以維持婚姻之重大事由部分：
  (一)按「有民法第一千零五十二條第一項以外之重大事由，難以維持婚姻者，夫妻之
    一方得請求離婚。但其事由應由夫妻之一方負責者，僅他方得請求離婚。」民法
    第一千零五十二條第二項定有明文。又上開但書規定難以維持婚姻之重大事由應
    由夫妻之一方負責者，僅他方得請求離婚，係為公允而設，故難以維持婚姻之重
    大事由，夫妻雙方均須負責時，應比較衡量雙方之有責程度，僅責任較輕之一方
    ，得向責任較重之他方請求離婚，或有責程度相同時，雙方均得請求離婚，始符
    公平。
  (二)經查，上訴人主張兩造感情早已不睦，被上訴人對公婆不敬重，亦不假辭色，且
    堅持對其提出刑事告訴，並向其服務單及長官投訴指稱與其他女子交往，致其遭
    受懲戒，兩造間顯有難以維持婚姻之重大事由等情，雖經引用上開刑事判決及議
    決書為證，並舉證人即上訴人之兄謝錦宗證明被上訴人有要求其母親下跪及對其
    母親不尊重之事（見本院卷第八二～八五頁），但證人即上訴人之母親呂銀鸞於
    本院審理時證稱被上訴人如有返回澎湖，會自機場先帶回小孩至其處所探視，被
    上訴人並無對其發脾氣或有大聲說話等情形，又下跪之原因係親家表示上訴人有
    打被上訴人，並表示有向警局投訴，其為請親家高抬貴手才下跪拜託，當時親家
    母馬上將其扶起，被上訴人當時並不在場等語（見本院卷第一０四～一一０頁）
    ，可見被上訴人並無上訴人所指稱不敬重公婆，亦不假辭色之情事，而證人謝錦
    宗就此部分之證言既與呂銀鸞之證述內容不符，且呂銀鸞為親身經歷此事實之人
    ，證人謝錦宗則係聽聞自呂銀鸞之陳述，況呂銀鸞為上訴人之母親，如確有上訴
    人所指稱被上訴人不敬重公婆之事，自應就此據實陳述以有利於上訴人之主張，
    則兩相比較，自以呂銀鸞所為證述，較可採信。至呂銀鸞雖同時證稱兩造個性不
    合，時常吵架，被上訴人返回澎湖期間並未陪同上訴人返家用餐，及兩造在澎湖
    居住發生爭執時，被上訴人曾表示要讓上訴人死，但其並不知道被上訴人此句話
    之意思等語，然兩造間相處不睦，為兩造所不爭執之實情，則在爭執中難免有不
    適當之言語，而被上訴人既與上訴人相處不睦，在此心態下未陪同上訴人返家用
    餐，雖有不當，但尚難認其主觀上有不敬重公婆之意念，則被上訴人有關上訴人
    不敬重公婆之主張，即難採信。
  (三)上訴人雖又主張被上訴人在兩造互控傷害訴訟中，經其撤回告訴後，仍堅持對其
    提出告訴，並向其服務單及長官投訴指稱與其他女子交往，致其遭受懲戒，兩造
    間顯有難以維持婚姻之重大事由等語，然上訴人確有恐嚇及毆打被上訴人之情事
    ，業如前述，且依卷附之照片所示（見原審卷第七十六頁），除有該名女子獨照
    之照片二張外，另有上訴人與該名女子親密摟腰之情景，則上訴人保有此內容之
    照片，對兩造之婚姻及被上訴人之感受而言，確屬嚴重之傷害，況前開傷害案件
    亦係上訴人因被上訴人發現此照片後欲索回而生爭執所致，可見被上訴人在此背
    景及上訴人矢口否認之情況下，堅提刑事告訴或向上訴人之服務單位及長官投訴
    ，致使上訴人受有懲戒處分，此項行為，雖對兩造婚姻之維繫或改善，並無助益
    ，但仍屬人之常情，則兩造間之婚姻，就分居現狀及兩造之態度而言，雖難認有
    回復之可能性，但經斟酌比較兩造可歸責之程度，仍應由上訴人負較重之責任，
    故上訴人以此主張有難以維持婚姻之重大事由而訴請離婚，即無所據。
六、綜上所述，本件上訴人主張之情事，尚難認與民法第一千零五十二條第一項第五
    款及第二項規定判決離婚之要件相符，則上訴人據以訴請離婚，即無所據。原審
    為上訴人敗訴之判決，並無違誤。上訴意旨指摘原判決不當，求予廢棄改判，為
    無理由，應予駁回。
七、據上論結：本件上訴為無理由，依民事訴訟法第四百四十九條第一項、第七十八
    條，判決如主文。
中　　　華　　　民　　　國　　九十一　　年　　　十　　　月　　　十七　　日
                                      臺灣高等法院高雄分院民事第二庭
~B1審判長法官　簡色嬌
~B2法　　　官　陳真真
~B3法　　　官　林紀元
右為正本係照原本作成。
如對本判決上訴，須於判決送達後二十日內向本院提出上訴狀，其未表明上訴理由者
，應於上訴後二十日內向本院提出上訴理由書（均須按他造當事人之人數附繕本）。
上訴時應提出委任律師或具有律師資格之人之委任狀，並依附註條文規定辦理。
中　　　華　　　民　　　國　　九十一　　年　　　十　　　月　　　十七　　日
~B法院書記官　張宗芳
附註：
民事訴訟法第四百六十六條之一：
對於第二審判決上訴，上訴人應委任律師為訴訟代理人，但上訴人或其法定代理人具
有律師資格者，不在此限。
上訴人之配偶、三親等內之血親、二親等內之姻親，或上訴人為法人、中央或地方機
關時，其所屬專任人員具有律師資格並經法院認為適當者，亦得為第三審訴訟代理人。
第一項但書及第二項情形，應於提起上訴或委任時釋明之。
